【裁判字號】    94,重訴,1472
【裁判日期】    950928
【裁判案由】    損害賠償
【裁判全文】
臺灣臺北地方法院民事判決            94年度重訴字第1472號
原      告  大盟旅行社股份有限公司
法定代理人  乙○○
訴訟代理人  丁中原律師
            沈妍伶律師
複 代理 人  蔡吉記律師
被      告  行政院體育委員會
法定代理人  甲○○
訴訟代理人  林雅芬律師
            林峻立律師
            許慧如律師
上列當事人間損害賠償事件，本院於民國95年9月7日言詞辯論終
結，判決如下：
    主      文
原告之訴及假執行之聲請均駁回。
訴訟費用由原告負擔。
    事實及理由
一、原告起訴主張：被告係全國體育政策發展及事務之主管機關
    ，於民國92年底決定籌組雅典奧運加油團，遂商請中華民國
    旅行商業同業公會全國聯合會（下稱旅行公會全聯會）協助
    規劃、整合有關加油團行程等事宜，決定採用甄選方式遴選
    合適旅行社，經評選出原告在內之國內8家旅行社（嗣其餘6
    家旅行社紛紛退出，僅剩原告及行邦旅行社），依原先規劃
    以「聯盟」模式運作並承辦加油團行程，預定以整團包機、
    包當地飯店及遊覽車方式安排交通食宿，展開加油團之籌組
    與招募工作，其間被告代表全程參與聯盟相關工作會議，並
    提出：以承包專機方式直航希臘雅典、加油團客源應以被告
    問卷調查有意報名之1400名為主、應保留100個團位予被告
    配合廠商及20個團位予加油團指導員、應保留30個商務艙機
    位之團位、團費需壓低至新臺幣（下同）10萬元以下等指示
    ，復承諾及保證會盡力促使報名人數達包機機位9成以上，
    並補助17萬9000餘元予聯盟成員赴雅典考察，及提供每名參
    加者1萬元等值比賽場次門票、共同服飾等用品，另以被告
    名義發布新聞稿、提供被告官方網站為入口網站供民眾報名
    ，更係唯一給予贊助且承認代表官方之加油團，兩造存有委
    任關係，惟事後報名人數不足，原告受被告委任處理加油團
    之籌組及行程安排事宜，因非可歸責於己事由，依被告指示
    預先保留團位，受有1281萬8600元損害；為支出加油團包機
    及轉機費用，受有825萬4791元損害，總計虧損達2107萬
    3391元，最後結算由2家旅行社平均分攤虧損，乃依民法第
    546規定請求損害賠償等語。併聲明：(一)被告應給付原告
    1053萬6695 元及自起訴狀繕本送達翌日（94年12月10日）
    起按年息百分之五計算之利息；(二)原告願供擔保，請准宣告
    假執行。
二、被告則以：伊係本於法定職權，為達辦理奧運加油團之行政
    目的，委由旅行公會全聯會遴選原告及其他聯盟成員提供給
    付，俾有助於執行法定職權，核其性質要屬公法上爭議，而
    非私法關係委任契約，故普通法院並無審判權；被告未曾委
    任原告籌組加油團及行程安排事宜，原告所提上揭被告指示
    俱與所提會議紀錄內容不符，實際皆為聯盟會議討論共識，
    顯非被告片面對原告指示，兩造間實無委任關係存在；另原
    告亦未舉證證明有何實際損害、範圍及因果關係，空言請求
    被告給付上款，委無理由等語，資為抗辯。併聲明如主文第
    1 項所示。
三、兩造不爭執之事實：
  (一)被告係全國體育政策發展及事務之主管機關，於93年1月16
    日發函旅行公會全聯會協助規劃、整合有關2004年雅典奧運
    會加油團行程等相關事宜（原證2）。
  (二)旅行公會全聯會採甄選方式於93年3月間遴選包括原告在內
    之8家旅行社以「聯盟」模式承辦加油團行程（原證5）。
  (三)「聯盟」以決選之8家旅行社組合（嗣有2家退出，僅剩6家
    繼續運作，旋又有4家退出，出團時僅剩原告及行邦旅行社
    ），由全聯會負責召集聯繫溝通，並依航空、住宿、行程作
    業等事項分組。
  (四)被告補助聯盟成員17萬9000餘元赴雅典考察當地飯店及相關
    業者接洽。另補助每名參加者1萬元等值比賽場次門票、共
    同服飾等用品（原證3）。
四、兩造爭點如下：
  (一)普通法院就本件爭議是否有審判權？
  (二)兩造是否存有委任關係？
  (三)損害額若干？
五、本院之判斷：
  (一)就爭點一部分（普通法院就本件爭議有無審判權？）
    按是否為民事訴訟之範圍，或應為行政訴訟之權限，在民事
    程序上應以原告起訴所主張為訴訟標的之法律關係，從形式
    上認定之，而非以法院判斷之結果為準。本件原告起訴主張
    ：伊於93年3月間受被告委任處理雅典奧運加油團之籌組及
    行程安排事宜，因非可歸責於己事由，致受損害，爰依民法
    第546條第3項規定向被告請求賠償等語，從起訴主張內容形
    式觀之，原告作為訴訟標的之請求權，乃私法上之法律關係
    ，係以私法上之法律效果為目的，並非被告本於行政主體地
    位行使公權力而為行政處分、締結行政契約或其他公法上之
    紛爭為標的，核屬私經濟行為紛爭之民事訴訟範疇，揆諸前
    揭說明，普通法院自有審判權，被告辯稱本件係屬行政爭訟
    事件，本院無審判權云云，容有誤會。
  (二)就爭點二部分（兩造是否存有委任關係？）
  1.按委任者，謂當事人約定，一方委託他方處理事務，他方允
    為處理之契約，民法第528條定有明文，是委任契約之成立
    固不以訂立書面為必要，然依民法第153條規定，仍須當事
    人意思表示合致，始克成立。而當事人主張有利於己之事實
    者，就其事實有舉證之責任，此觀民事訴訟法第277條規定
    自明。本件原告主張與被告成立委任關係，然為被告所否認
    ，依照舉證責任分配之原則，應由主張委任關係存在之原告
    ，就兩造間存有委任關係之事實負舉證之責。
  2.查被告於93年1月16日發函訴外人旅行公會全聯會協助規劃
    、整合有關2004年雅典奧運會加油團行程等相關事宜，嗣該
    會採甄選方式於93年3月間遴選包括原告在內之8家旅行社以
    「聯盟」模式承辦加油團行程等情，為雙方所不爭執，且有
    被告93年1 月16日體委國字第0930001741號函、旅行公會全
    聯會93年2 月17日及同年3月11日「2004雅典奧運啦啦隊加
    油團籌辦會議」會議記錄等件可參，可見被告係委請訴外人
    旅行公會全聯會協助規劃、整合有關雅典奧運會加油團行程
    等相關事宜，旅行公會全聯會允為處理，採取甄選方式擇定
    原告在內之8家旅行社承辦加油團行程，此觀卷附2004前進
    雅典奧運啦啦隊加油團甄選承辦旅行社實施辦法、實施要點
    均載明甄選目的為「遴選優秀有經驗、有創意旅行社，組成
    PAK經營型態；整合所有共同資源、創造最多、最好的利基
    」（見原證3、4）等詞亦明。被告若果有私法上委託他人處
    理加油團行程事宜之意，依上述本院所認事實，委任關係充
    其量僅存於被告與訴外人旅行公會全聯會間，至於原告經遴
    選成為聯盟成員之一，應係旅行公會全聯會受託處理委任事
    務之成果，原告復未提出證據證明被告委任旅行公會全聯會
    處理上開事務時，併同時授與旅行公會全聯會代理權之情事
    ，尚難執此謂被告有親自或授與旅行公會全聯會代理權以委
    託原告處理上開事務或締結委任契約之意。是原告空言主張
    訴外人旅行公會全聯會公布遴選結果時，兩造即成立委任契
    約云云，要無可取。
  3.又主張法律關係存在之當事人，須就該法律關係發生所須具
    備之特別要件，負舉證之責任。而此特別要件之具備，苟能
    證明間接事實並據此推認要件事實雖無不可，並不以直接證
    明者為限，惟此經證明之間接事實與要件事實間，須依經驗
    法則足以推認其因果關係存在者，始克當之。倘負舉證責任
    之一方所證明之間接事實，尚不足以推認要件事實，縱不負
    舉證責任之一方就其主張之事實不能證明或陳述不明、或其
    舉證猶有疵累，仍難認負舉證責任之一方已盡其舉證責任，
    自不得為其有利之認定，最高法院91年度台上字第1613號判
    決可資參照。原告雖以前揭情詞主張兩造存有委任關係，然
    為被告所否認。經查：被告派遣代表出席聯盟會議，係本諸
    主管機關權責，為鼓勵並方便民眾前往雅典奧運會場為我國
    代表隊加油，瞭解受託規劃單位旅行公會全聯會如何策定整
    合及相關事務進度事宜，已難認有委託經遴選為聯盟成員者
    處理事務之意。又原告主張被告於會議中指示以承包專機方
    式直航希臘雅典、加油團客源應以被告問卷調查有意報名之
    1400名為主云云，固提出93年3月11日及同年3月30日會議記
    錄影本為據，惟依93年3月11日會議內容，被告係派遣代表
    參與旅行公會全聯會所召開「2004雅典奧運啦啦隊加油團聯
    盟會議」，與交通部觀光局同列為指導單位出席，而同年3
    月30日會議則係與會成員包括聯盟旅行社及被告，以會議結
    論方式呈現客源行銷通路，亦難認係被告片面指示，況觀諸
    該會議記錄全文，主要係記載聯盟各成員旅行社研商考察雅
    典當地後實際問題，並研討航空包機、行程規劃、組織分工
    、行銷推廣等議題，應係聯盟內部分工會議，並非被告基於
    委任人身分指示受任人處理事務。被告縱有表達請聯盟保留
    100個團位予被告配合廠商及20個團位予加油團指導員、應
    保留30個商務艙機位之團位，或被告承諾及保證會盡力促使
    報名人數達包機機位9成以上等情屬實，至多僅能認定被告
    有代第三人向聯盟成員旅行社締結旅遊契約之意，仍不足以
    此間接事實推認兩造存有委任關係之要件事實。遑論實際報
    名參與上開啦啦隊加油團之成員，均係向聯盟旅行社報名而
    成立旅遊契約，利益悉由聯盟旅行社分享，亦由聯盟旅行社
    自負盈虧，並設責任額，以強化各家銷售意願，復有93年5
    月6日2004年雅典奧運加油團會議記錄可稽，顯見聯盟各旅
    行社招攬客戶後，毋須將所收取團費交付被告（民法第541
    條第1項規定參照），猶難認被告有委任原告處理事務之意
    。至於團費金額限制部分，係由旅行公會全聯會於93年2月
    17日召開會議，被告說明籌辦2004年雅典奧運啦啦隊加油團
    緣由與意義後，與會者共同決議希望安排10天啦啦隊加油團
    ，費用能低於7萬元以下，有該次會議記錄可參，就團費10
    萬元限制，依卷附2004年雅典奧運加油團考察報告檢附負責
    總控之大盟旅行社提出團體成本預估表所載，佐以證人丙○
    ○於本院審理中證稱：「我們去考察後，認為7萬元不可能
    ，所以更改為10萬元以下」等語（見本院本院95年5月29日
    筆錄），可見上開團費10萬元以下之限制，並非被告片面指
    示，而係聯盟成員旅行社實際考察後就各項支出及消費者接
    受度所評估，自與被告無涉。再就被告補助17萬9000餘元予
    聯盟成員赴雅典考察乙事，則係旅行公會全聯會將其相關計
    畫提送被告專案申請補助，被告補助的對象是旅行公會全聯
    會，有該會93年3月11日會議記錄可考，包括原告在內之聯
    盟成員縱因此享有被告補助考察費用利益，核係被告本於行
    政機關職權所為給付行政事項所生間接效果，非可謂係兩造
    存有委任關係所致。此外，被告補助每名報名參加者1萬元
    等值比賽場次門票、共同服飾等用品等節，亦係其為達成上
    述行政上任務，針對各別報名參加者提供補助所採取之私法
    型態的行為；另以被告名義發布關於加油團之新聞稿、提供
    被告官方網站為入口網站供民眾報名等等，僅在運用行政資
    源協助聯盟招攬客源，非可推認被告將聯盟旅行社所組成之
    加油團定位為被告本身組成之加油團，均不足證明被告確有
    委任原告處理事務之意。
  (三)承前所述，原告所陳上述各項事實，依經驗法則尚不足以推
    認兩造間存否委任契約具有因果關係存在，即難認負舉證責
    任之一方已盡其舉證責任，自不得為其有利之認定，遽謂被
    告有委任原告處理事務之意，推認兩造間具有委任關係存在
    。原告復未舉他證以實其說，原告主張兩造存有委任關係，
    難信屬實，就爭點三部分（損害額若干），本院即無審究必
    要，附此敘明。
六、綜上所述，本件兩造既無委任關係存在，從而原告依民法第
    546 條第3項請求賠償損害，依法無據，不應准許。原告之
    訴已經駁回，其假執行之聲請已失所附麗，應併駁回之。
六、本件事證已臻明確，兩造其餘攻擊防禦方法，核與判決基礎
    無影響，即無庸再予審酌之必要，附此敘明。
七、結論：原告之訴為無理由，依民事訴訟法第78條，判決如主
    文。
中    華    民    國    95    年    9     月    28    日
                        民事第五庭    法  官  胡宏文
以上正本係照原本作成
如對本判決上訴，須於判決送達後20日內向本院提出上訴狀
中    華    民    國    95    年    9     月    28    日
                                      書記官  曾寶生


司法院資訊處製作；財團法人民間司法改革基金會備份。
